【裁判字號】    92,訴,1894
【裁判日期】    921224
【裁判案由】    清償借款
【裁判全文】
臺灣臺中地方法院民事判決  九十二年度訴字第一八九四號
    原      告  合作金庫銀行股份有限公司
    代  表  人  丁○○
    訴訟代理人  甲○○
                己○○
                戊○○
    被      告  乙○○
                丙○○
右當事人間請求清償借款事件，本院於民國九十二年十二月十日言詞辯論終結，判決
如左：
    主    文
被告乙○○應給付原告新臺幣壹佰拾捌萬捌仟捌佰陸拾元，及自民國九十年八月二
十三日起至清償日止，按週年利率百分之九點四計算之利息，並自民國九十年九月二
十四日起至清償日止，逾期在三個月以內者，按上開利率百分之十，逾期超過三個月
者，按上開利率百分之二十計算之違約金。
原告其餘之訴駁回。
訴訟費用由被告乙○○負擔二分之一，餘由原告負擔。
本判決原告勝訴部分，於原告以新臺幣肆拾柒萬元為被告乙○○預供擔保，得假執行
。
原告其餘假執行之聲請駁回。
    事      實
甲、原告方面：
一、聲明：被告應連帶給付原告新臺幣（下同）一百三十八萬八千八百六十元，及自
    民國九十年八月二十三日起至清償日止按週年利率百分之九點四計算之利息，暨
    自九十年九月二十四日起至清償日止，逾期在三個月以內者，按上開利率百分之
    十，逾期超過三個月者，按上開利率百分之二十計付違約金，並陳明願供擔保，
    請准宣告假執行。
二、陳述：
（一）被告乙○○邀同被告丙○○為連帶保證人，於八十七年四月二十三日向臺中市
      第十一信用合作社（以下簡稱臺中十一信）借款一百五十九萬元，約定借款期
      限至一百零二年四月二十三日止，被告乙○○應自借款日起，以每月為一期，
      按期平均攤還本息，利率於借款當日以週年利率百分之九點四計算，嗣後隨臺
      中十一信之基本放款利率變動而機動調整，被告乙○○如有一期未依約清償本
      本金或利息，其債務即視為全部到期，除應依前揭約定利率支付遲延利息外，
      逾期在三個月以內者，應按上開利率百分之十，逾期超過三個月者，則須按上
      開利率百分之二十計付違約金。
（二）詎被告乙○○僅繳納本息至九十年八月二十二日為止，尚積欠臺中十一信借款
      本金一百三十八萬八千八百六十元，及自九十年八月二十三日起，按上開利率
      計算之利息，暨自同年九月二十四日起，依前述方式計算之違約金未清償，其
      所負上述債務依約已視為全部到期。被告丙○○既為被告乙○○之連帶保證人
      ，自應就被告乙○○對該信用合作社所負上開債務負連帶清償責任。又上開信
      用合作社之全部資產、負債，業經財政部九十年九月十四日臺財融（三）字第
      ０九０三０００一四九號函核准由原告概括承受並繼續營業，爰依消費借貸及
      連帶保證之法律關係提起本件訴訟，求為判決如聲明所示。
（三）對被告抗辯之陳述：
  １、被告乙○○先前曾與原告協商清償本件借款事宜，原告同意倘被告乙○○將積
      欠原告之借款本金一次清償完畢，即無庸給付違約金，但被告乙○○並未依該
      項協議一次將積欠之本金清償完畢，自仍應依原消費借貸契約約定給付違約金
      ，又原告從未免除被告乙○○就本件借款應負之利息債務，該被告抗辯原告曾
      同意其免繳利息等語，並非實在。
  ２、證人何耀豐為被告丙○○之兄，且於因案入獄前與被告丙○○同住，是該證人
      證稱：有關被告丙○○就本件借款擔任連帶保證人之授信約定書中「丙○○」
      之簽名為其所書等語，縱屬實情，以被告丙○○與證人何耀豐關係之親近，被
      告丙○○就此事自無可能不知情，其既從未為反對之意思表示，顯已同意為被
      告乙○○所借用本件款項擔任連帶保證人，則就被告乙○○積欠原告之前述債
      務，自應負連帶清償之責。
三、證據：提出借據、授信申請書、授信業務批覆書、放款戶交易明細表、財政部九
    十年九月十四日臺財融（三）字第○九○三○○○一四九號函各一份及授信約定
    書二份（以上均為影本）為證，並聲請訊問證人何耀豐。
乙、被告乙○○方面：
一、聲明：求為判決駁回原告之訴。
二、陳述：伊確曾於前揭日期向臺中十一信借款一百五十九萬元，且僅繳納本息至九
    十年八月二十二日止，尚有如主文第一項所示之借款本金、利息與違約金未清償
    。惟原告於九十一年六、七月間同意免除伊應負之利息債務，故伊已無庸給付利
    息；另伊本擬出售伊所有之房屋，以清償積欠原告之借款本金與違約金，惟原告
    以伊尚為他人向原告所借其他款項擔任連帶保證人為由，不讓伊辦理所有權移轉
    登記予有意購買該房屋之人。
丙、被告丙○○部分：
一、聲明：求為判決駁回原告之訴。
二、陳述：伊從未同意為本件借款擔任連帶保證人，原告提出之借據及授信約定書上
    「丙○○」之姓名與印文均非伊書寫或蓋印，原告請求其就被告乙○○積欠之借
    款本金、利息與違約金負連帶清償責任，並無理由。
    理      由
一、首按訴狀送達後，原告不得將原訴變更或追加他訴，但擴張應受判決事項之聲明
    者，不在此限，民事訴訟法第二百五十五條第一項第三款定有明文。本件原告起
    訴時，原係聲明請求被告二人應給付原告一百三十八萬八千八百六十元，及自九
    十年八月二十三日起至清償日止按週年利率百分之九點四計算之利息，暨自同年
    九月二十四日起至清償日止，逾期在三個月以內者，按上開利率百分之十，逾期
    超過三個月者，按上開利率百分之二十計算之違約金，嗣於本院九十二年七月三
    十日當庭變更其聲明為：被告二人應連帶為上開給付，此項變更核屬擴張應受判
    決事項之聲明，與前揭規定相符，自應予以准許，合先敘明。
二、原告起訴主張：被告乙○○邀同被告丙○○為連帶保證人，向臺中十一信借用一
    百五十九萬元，惟被告乙○○自九十年八月二十三日起即未依約按月攤還本息，
    尚積欠臺中第十一信如其聲明所示之借款本金、利息與違約金，其所負債務依約
    已視為全部到期，且臺中十一信之權利義務已由原告概括承受，為此依據消費借
    貸及連帶保證之法律關係，訴請被告二人連帶為如其聲明所示之給付。被告乙○
    ○對於向臺中十一信借用上開款項，自前揭日期起即未依約按月清償本息之事實
    並不爭執，惟抗辯稱：原告已同意免除伊應負之利息債務，故伊無庸給付利息等
    語；被告丙○○則以：伊並未為本件借款擔任連帶保證人，無須就乙○○積欠原
    告之借款本金、利息與違約金負連帶清償責任等語，資為抗辯。
三、原告主張被告乙○○向臺中十一信借款，被告乙○○僅按月清償本息至九十年八
    月二十二日止，尚有如主文第一項所示之借款本金、利息與違約金未清償，其債
    務依約已視同全部到期，臺中十一信之權利義務嗣由原告概括承受等事實，業據
    其提出借據、授信申請書、授信業務批覆書、放款戶交易明細表、財政部九十年
    九月十四日臺財融（三）字第○九○三○○○一四九號函及授信約定書各一份為
    證，且為被告乙○○所不爭執，自堪信為真實。被告乙○○雖抗辯原告已同意免
    除其應負之利息債務，惟為原告所否認，而由原告於本院九十二年八月二十六日
    言詞辯論期日所陳，其於提起本件訴訟前，與被告乙○○協商清償本件借款事宜
    時，固曾同意：倘被告乙○○將積欠之借款本金一次清償完畢，即無須給付違約
    金，惟因被告乙○○未能一次清償借款本金，原告無從免除其所負之違約金債務
    等語，僅能證明原告曾與被告乙○○針對本件借款之違約金債務得否免除一事達
    成附有條件之協議，無從據以認定原告已同意免除被告乙○○就本件借款應負之
    利息債務，被告乙○○就此項抗辯復未提出其他證據以實其說，尚難遽予採信。
    從而，原告主張被告乙○○所積欠之上開債務已屆清償期，請求被告乙○○為如
    主文第一項所示之給付，自屬正當。
四、原告另主張被告丙○○就本件借款擔任連帶保證人，對於被告乙○○積欠原告之
    前揭債務，應負連帶清償責任等情，固據其提出借據及授信約定書各一份，惟為
    被告丙○○所否認，並以前揭情詞置辯。經查：
（一）原告所提出借據之「連帶保證人」欄及授信約定書之「立約定書人」及「立約
      定書人對保簽章」欄，固均簽有「丙○○」三字，惟經本院於九十二年七月三
      十日言詞辯論期日，命被告丙○○當庭書寫其簽名十次後，與前揭借據與授信
      約定書上之「丙○○」姓名比對結果，該借據與授信約定書上之「何」字，左
      側「人」字邊均明顯較右側之「可」字為短，且「可」字之下勾部分均向左延
      伸，長度甚至超過上方之橫向筆劃；又授信約定書中之「淑」字，其「叔」部
      分係一筆劃所寫就；另借據與授信約定書上「華」字之五筆橫向筆劃中，上四
      橫之長度大致相當，僅第五橫較長，此與丙○○當庭親簽之姓名，就「何」字
      之「人」、「可」二部分，長度並無顯著差別，且「可」字之下勾部分均未向
      左拖長；「淑」字之「水」字邊、「  」與「又」三部分顯係分別書寫；「華
      」字之第一、三橫向筆劃，均長於第二、四橫向筆劃等特徵，俱不相同，是前
      揭借據與授信約定書上「丙○○」之簽名，其書寫方式及筆法，與被告丙○○
      之親筆簽名存有諸多差異，以肉眼判斷，即可辨識其差別，則被告丙○○抗辯
      該二份文書上之「丙○○」姓名並非由其親簽等語，應可採信。
（二）次查，證人即被告丙○○之兄，亦係原臺中十一信職員何耀豐，於本院九十二
      年十二月十日言詞辯論期日證稱：伊自八十一年間起至八十九年間止在臺中十
      一信任職，負責貸款業務，並曾為被告乙○○辦理向該信用合作社借款一百六
      十萬元事宜。被告乙○○就該筆借款曾申請展延借款期限，且原擬邀訴外人石
      真彥擔任連帶保證人，惟因石真彥之債信不佳，不符合擔任保證人之條件，伊
      為使臺中十一信同意被告乙○○展延借款期限，以避免該信用合作社之逾放比
      例增加，並得與客戶維持往來，遂以被告丙○○之名擔任連帶保證人，原告所
      提出借據與授信約定書上之「丙○○」簽名係伊所為，印文亦由伊持被告丙○
      ○先前交予伊保管之印章所蓋，被告丙○○對此並不知情，伊事後原本打算告
      訴被告丙○○，惟因事務繁忙而忘記等語，另本院於前揭言詞辯論期日命證人
      何耀豐當庭書寫「丙○○」姓名十次後，與上開借據及授信約定書上「丙○○
      」之簽名比對結果，二者就「何」字之寫法固有所差異，惟「華」字之書寫方
      式則甚為相似，另何耀豐當庭所書之十次「淑」字中，與前開借據與授信約定
      書上「淑」字走勢與筆法頗為接近者復為數非少，且原告經本院提示卷附證人
      何耀豐當庭所為「丙○○」之簽名後，亦認其筆跡與授信約定書上之丙○○簽
      名有些許類似，易言之，該借據與授信約定書上之「丙○○」簽名，與被告丙
      ○○本人之筆跡顯有出入，反與證人何耀豐書寫「丙○○」三字之方式較為近
      似，則證人何耀豐證陳：該借據及授信約定書上之「丙○○」簽名係其所為一
      節，應具相當之可信性，且由此益見被告丙○○抗辯其未曾在該二份文書上簽
      名等語，並非子虛。再者，原告未提出其他證據，證明該借據及授信約定書上
      之「丙○○」印文係該被告自行蓋用，亦未提出其他證據證明被告丙○○確因
      同意擔任該筆借款之連帶保證人，而親自或委由他人在借據上蓋章，則單憑該
      借據上有被告丙○○印文之事實，仍不足以認定該被告已同意擔任被告乙○○
      所借上開款項之連帶保證人。至原告主張證人何耀豐與被告丙○○為兄妹至親
      ，於卷附借據及授信約定書簽訂時復同住一處，被告丙○○對於證人何耀豐以
      其名義在前開文書上簽名蓋章，擔任本件借款之連帶保證人，當無不知之理一
      節，為被告丙○○所否認，原告就其此部分主張復未能舉證以實其說，尚難以
      其片面推測之詞，即為對被告丙○○不利之認定。
（三）綜上所述，被告丙○○既未在本件借據及授信約定書上簽名，原告亦未能證明
      該等文書上之「丙○○」印文，係該被告為擔任本件借款之連帶保證人，而由
      其本人或授權他人蓋用，自難認被告丙○○已與臺中十一信達成為該筆借款連
      帶保證之合意，被告丙○○所辯未同意擔任該筆借款之連帶保證人等語，堪以
      採信，從而，原告請求被告丙○○應就被告乙○○積欠之如主文第一項所示債
      務負連帶清償責任，自屬無據。
五、按稱消費借貸者，謂當事人一方移轉金錢或其他代替物之所有權於他方，而約定
    他方以種類、品質、數量相同之物返還之契約。又借用人應於約定期限內，返還
    與借用物種類、品質、數量相同之物，民法第四百七十四條第一項、第四百七十
    八條前段，分別定有明文。本件被告乙○○向臺中十一信借款一百五十九萬元，
    惟未依約按月攤還本息，迄今尚積欠嗣後承受臺中十一信債權之原告借款本金一
    百三十八萬八千八百六十元，及自九十年八月二十三日起至清償日止，按週年利
    率百分之九點四計算之利息，暨自同年九月二十四日起至清償日止，逾期在三個
    月以內者，按上開利率百分之十，逾期超過三個月者，按上開利率百分之二十計
    算之違約金，依其與臺中十一信簽訂之授信約定書第五條第（一）項約定，其債
    務已視為全部到期，從而原告依據消費借貸之法律關係，請求被告乙○○為如主
    文第一項所示之給付，自屬有據，應予淮許。至原告基於連帶保證之法律關係，
    請求被告丙○○應與被告乙○○連帶給付如主文第一項所示之借款本金、利息與
    違約金部分，依據理由欄第三項之說明，為無理由，應予駁回。
六、本件事證已臻明確，兩造其餘攻擊防禦方法及所舉證據，經核與本件判決之結果
    無影響，爰不分別斟酌論述，附此敘明。
七、原告陳明願供擔保請淮宣告假執行，核其勝訴部分，於法並無不合，爰酌定相當
    之擔保金額淮許之。至其敗訴部分，其假執行之聲請已因訴之駁回而失所附麗，
    應併駁回。
八、據上論結，本件原告之訴為一部有理由，一部無理由，依民事訴訟法第七十九條
    、第三百九十條第二項，判決如主文。
中      華      民      國    九十二      年    十二    月    二十四    日
~B法      官  鍾啟煒
右為正本係照原本作成
如對本判決上訴，須於判決送達後廿日內向本院提出上訴狀
中      華      民      國    九十二      年    十二    月    二十四    日
~B法院書記官


司法院資訊處製作；財團法人民間司法改革基金會備份。
